【裁判字號】    88,易,1156
【裁判日期】    891122
【裁判案由】    違反著作權法
【裁判全文】
臺灣嘉義地方法院刑事判決                        八十八年度易字第一一五六號
    公  訴  人  臺灣嘉義地方法院檢察署檢察官
    被      告  甲○○
右列被告因違反著作權案件，經檢察官提起公訴 (八十八年度偵字第六二一四號)，
本院判決如左：
    主  文
甲○○無罪。
    理  由
一、公訴意旨略以：甲○○係設於嘉義縣布袋鎮永安里六號合家樂ＫＴＶ店之負責人
    ，明知歌名為「一代女皇」、「海角天涯」、「珍重我的愛」、「港邊甘是男性
    傷心的所在」、「買醉」等歌曲為乙○○○○份有限公司（下簡稱美華公司）享
    有著作權之著作物。竟未經與美華公司簽約授權，於民國（下同）八十八年六月
    間，購買點將家之家用伴唱機一台後，即置於其店內，並基於概括之犯意，連續
    公開播放供其顧客演唱，致侵害美華公司之著作財產權。嗣於同年八月十六日下
    午八時許，為警持本署檢察官核發之搜索票，當場搜索查獲，扣得點將家之家用
    伴唱機一台及點歌目錄集一本，因認被告涉有著作權法第九十二條罪嫌。
二、按犯罪事實應依證據認定之，無證據不得推定其犯罪事實；不能證明被告犯罪者
    ，應諭知無罪之判決，刑事訴訟法第一百五十四條、第三百零一條第一項分別定
    有明文。次按事實之認定，應憑證據，如未能發現相當證據，或證據不足以證明
    ，自不能以推測或擬制之方法，以為裁判基礎；又認定不利於被告之事實，須依
    積極證據，茍積極證據不足為不利於被告事實之認定時，即應為有利於被告之認
    定，更不必有何有利之證據；又按告訴人之告訴，係以使被告受有刑事追訴為目
    的，是其陳述是否與事實相符，仍應調查其他證據以資審認；而認定犯罪事實應
    依證據，為刑事訴訟法所明定，故被告否認犯罪事實所持之辯解，縱屬不能成立
    ，仍非有積極證據足以證明其犯罪行為，不能遽為有罪之認定，亦有最高法院三
    十年上字第八一六號、三十年上字第一八三一號、四十年台上字第八六號、五十
    二年台上字第一三００號判例意旨可資參照。
三、本件公訴人認被告甲○○涉有違反著作權法罪嫌，無非以上揭事實，業據告訴代
    理人指訴明確，且有內政部著作權登記簿謄本四紙、內政部著作權執照一紙、著
    作財產權讓與證明書及扣案點歌本一本、點將家家用伴唱機一台，被告亦自承將
    點唱機置於營業場所供人點唱等語為論據。訊據被告甲○○堅決否認有右揭犯行
    ，辯稱：（一）其所買的伴唱機是營業用的，並非家用的。（二）點唱機內有五
    千多首歌，美華公司只有五首有權利，我們不可能知道那首歌有版權等語。
四、經查：按著作權第九十二條規定以公開播送方式侵害著作權罪之成立，以行為人
    具有故意為其構成要件，而所謂故意係指行為人主觀上必須對於客觀不法構成要
    件所描述之行為主體、行為客體、行為、行為時之特別情狀、行為結果等，均有
    所認識，始可謂具備認知要素；並需進而具有實現不法構成要件之全部客觀行為
    情狀之決意，始具故意之決意要素，行為人必須兼具上開認知要素及決意要素，
    始可認為具有犯罪之故意，自屬當然。本件被告甲○○係向點將家企業股份有限
    公司（下稱點將家公司）購買點將家公司所生產的ＳＤ三六○營業用機型，業據
    證人即點將家公司法務人員孫立言於本院審理中證述甚詳（審判卷第一一九頁）
    ，另被告既經營ＫＴＶ事業，其購買伴唱機目的原即係供來店消費之不特定客人
    使用，其購買「營業用型伴唱機」時，行銷業者即點將家公司向其保證本件機器
    及歌曲全部業經完全授權，可公開使用之事實，此有點將家於八十七年九月六日
    自由時報聲明啟事上記載「內含之歌曲均經各大唱片公司、音樂經紀公司及著作
    權人合法授權重製，可在營業場所公開使用，使用者應事先與著作權人所委託之
    仲介團體支付權利金後，始得在公開場所公開演出」，本件系爭五首歌曲即屬未
    加入著作權仲介團體之歌曲，此有聲明啟事、未加入仲介團體歌曲明細各一份附
    卷可查（審判卷第一卷第四六、第四八頁），且點將家另於其產品介紹單上載明
    「內附歌曲均已獲各大唱片公司、音樂經紀公司及著作權人正式授權重製」，此
    亦有產品介紹單一份附卷足憑（審判卷第二○一頁至二○三頁），是被告主觀上
    係認該伴唱機內所儲歌曲均經合法授權，且非屬加入仲介團體之歌曲，則其公開
    使用該伴唱機供予客人點播歡唱，自應認被告主觀上無侵犯告訴人之著作財產權
    之故意甚明。
五、再查點將家公司製作之本案伴唱機產品介紹單上雖有「內附歌曲均已獲各大唱片
    公司、音樂經紀公司及著作權人正式授權重製，使用人應依著作權仲介團體條例
    之規定，向相關之仲介團體或著作權人付費」等文字，然扣案之歌本中歌曲數目
    約五千餘首等情，此有上開介紹單一份附卷可查，已極難查悉著作財產權人誰屬
    或已委託何相關團體後，再去一一覓得授權。況原自七十五年十二月十七日依法
    辦理授權中、外音樂著作財產權人收取及分配相關音樂著作公開播送、公開演出
    之使用報酬業務之中華民國著作權人協會，至八十七年底止已不再辦理前開業務
    ，新的仲介團體為「中華民國著作權仲介協會」及「中華音樂著作權人聯合總會
    」係於八十八年六月才完成法人登記，有中華民國著作權人協會八十九年二月十
    四日協延字第二八三六號函足參，被告係一買受伴唱機之消費者，然其在買受時
    及事後均未獲生產者點將家公司告知而獲知該向何仲介團體繳費、何時繳費、繳
    費方式等資訊，自難認其具不向相關仲介團體繳費以期獲得授權之故意，況此種
    情形並非被告個案之情形，此亦有中華音樂著作權人聯合總會八十八年七月廿七
    日（88）聯總字第八八○七二七號函一份附卷可查（刊登於司法院公報四十一卷
    九期第八十至八五頁），益足證被告並未故意不向仲介團體繳費方式侵害系爭五
    首歌曲音樂著作權之故意。
六、末查，觀著作權法為近年來政府方加強立法腳步及宣導之法規，雖法規範之體制
    日漸完整，惟相關之配套措施尚未完全建構完成，身為消費者之被告在以較高價
    錢向行銷業者購得業者所稱係可供營業用機型之伴唱機後，已獲業者保證確可公
    開使用，且生產者點將家公司之廣告單中亦一再宣傳可供營業用，甚且，由行銷
    業者及生產者處均無法獲得應向何仲介團體繳費、何時繳費、數額多少等充分資
    訊之告知之情況下，其依照業者之通知逐步依循為之，而作營業使用，自難認其
    確具對著作權法第九十二條之各該構成要件有充分認知，並決意以公開使用及演
    出方式以侵害告訴人之著作財產權，而具有犯罪之故意，至為顯然。是以應認被
    告上開所辯尚堪採信。本件依調查所得證據尚不足以證明被告確有上開犯行，此
    外復查無其他積極證據足資證明被告有右開犯行，揆諸首開說明，犯罪尚屬不能
    證明，自應為被告無罪之諭知。
據上論斷，依刑事訴訟法第三百零一條第一項，判決如主文。
本案經檢察官林俊良到庭執行職務
中      華      民      國    八十九    年     十一     月    二十二    日
                                      臺灣嘉義地方法院刑事第一庭
                                          法  官  蔡  廷  宜
右正本證明與原本無異。
如不服本判決，應於判決送達後十日內，向本院提出上訴狀。
中      華      民      國    八十九    年     十一     月    二十二    日
                                          書記官  尹  玉  琪


司法院資訊處製作；財團法人民間司法改革基金會備份。
